【裁判字號】    99,台上,1661
【裁判日期】    990325
【裁判案由】    偽造文書罪
【裁判全文】
最高法院刑事判決            九十九年度台上字第一六六一號
上  訴  人  台灣高等法院台南分院檢察署檢察官
被      告  丙○○
上  訴  人  甲○○
            乙○○
上列上訴人等因被告等偽造文書案件，不服台灣高等法院台南分
院中華民國九十八年十一月三十日第二審更審判決（九十六年度
重上更(四)字第四二一號，起訴案號：台灣台南地方法院檢察署八
十六年度偵字第七一七八、七一七九、七二二六、七二九五、七
六九二、一○二六四、一○九四九號，原判決漏載第七六九二號
），提起上訴，本院判決如下：
    主  文
原判決關於丙○○部分撤銷，發回台灣高等法院台南分院。
其他上訴駁回。
    理  由
一發回（即丙○○）部分：
本件原判決以公訴意旨略稱：被告丙○○係華南銀行永康分行（
下稱華銀永康分行）職員，於乙○○、甲○○分別通知丁○○、
葉顏滿、李建輝、方瑞洋、曾振旺、呂清枝及戊○○等人，在民
國八十五年十月一日至「名人世家」招待所辦理貸款相關事宜時
，在場提供每人消費者貸款契約、消費者貸款申請及調查表各一
份，要求丁○○等人在立約人、申請人、連帶保證人及對保處簽
名，其中葉顏滿因所購買房地，已付清價款而表明無需貸款，丙
○○乃基於幫助犯意，向丁○○等人佯稱：此僅係辦理鑑價，貸
款額度鑑價後會另行通知，屆時貸款人再決定是否貸款及貸款金
額等詞，致使丁○○等人誤信，而在契約書及申請書簽名，並辦
理對保（曾振旺部分未辦理對保），其餘則仍保留空白後，由丙
○○收回，另繳交新台幣（下同）一千元辦理開戶手續。後再由
甲○○、乙○○分別在前述貸款契約書等文件上偽填丁○○等人
貸款金額，持向華銀永康分行申請貸款，經上開銀行於同月十一
日，分別核貸丁○○等人之貸款金額，乙○○遂再偽造丁○○等
人不實抵押權設定申請書，於同月十五日持向台南縣新化地政事
務所辦理抵押權設定登記，使該地政事務所公務員，將此不實抵
押權設定事項登載於職務上所掌土地及建築改良物登記簿，嗣貸
款金額於同月二十二日撥放於丁○○等人帳戶，甲○○乃偽造丁
○○、葉顏滿、李建輝、戊○○等人取款憑條，乙○○偽造方瑞
洋取款憑條，由甲○○持交華銀永康分行承辦員，致使該行承辦
員陷於錯誤，而將丁○○等人貸款金額，由其等帳戶轉帳至甲○
○設於該分行帳戶，計冒領款項三千三百十五萬元，足生損害於
丁○○、葉顏滿、李建輝、方瑞洋、戊○○等人。因認丙○○涉
有刑法第二百十六條、第二百十條幫助行使偽造私文書罪嫌云云
。但經審理結果，認為不能證明丙○○犯罪，因而維持第一審諭
知丙○○無罪之判決，駁回檢察官此部分在第二審之上訴，固非
無見。
惟查：(一)、原判決謂丙○○係華銀永康分行整批性房屋貸款授信
小組成員之一，有關「名人世家」房屋貸款之核放，須經該授信
小組會議決定（見原判決第二二頁第十二至二三行）。則丙○○
既屬授信小組成員之一，復為前揭房貸之承辦人，縱其在授信小
組中之職務層級最低，仍應就其業務上知悉之事項為詳實之初核
，再提交授信小組會議中決定貸款與否及貸放之金額。而丁○○
在法務部調查局南部地區機動工作組（下稱南機組）詢問時陳稱
：「我向渠（丙○○）表示我向甲○○購買的房屋款已付清」（
見偵字第一○二六四號卷第九頁）；葉顏滿在告訴狀指稱：「告
訴人因已繳清買賣價金，乃向被告三人（即甲○○、乙○○、丙
○○）表示毋須貸款」（見偵字第七二九五號卷第一頁反面）；
方瑞洋在第一審具狀指稱：「言明只要貸款四百萬元，已向銀行
行員丙○○表明清楚在先」（見一審卷(二)第一一二頁反面）；告
訴人等在第一審陳稱：「葉顏滿已當場說已繳清價金，不願貸款
，方瑞洋亦已聽到，在場銀行、代書及其他客戶均有聽到」（見
一審卷(一)第一二九頁反面）；乙○○於第一審亦供稱：「當時我
有告訴丙○○我的部分不需要貸，另有二戶也有說不要貸」（見
一審卷(二)第一四五頁反面至第一四六頁）各等語。如果無訛，丙
○○於八十五年十月一日在「名人世家」招待所辦理前揭貸款之
相關業務時，已明知葉顏滿、丁○○不辦理貸款，及方瑞洋僅申
辦貸款四百萬元。則嗣後始經甲○○、乙○○填載之葉顏滿、丁
○○、方瑞洋等消費者貸款契約、消費者貸款申請及調查表上之
貸款申請、貸款金額，俱與其業務上知悉之前開事項不符，何以
仍將此不符部分提出於授信小組審核？何以在會中未就其業務上
知悉之前揭事項詳實報告而加以隱瞞？此部分究如何不足據為丙
○○幫助甲○○、乙○○偽造文書等之不利論斷？原判決並未進
一步詳加敘明，徒以葉顏滿、丁○○、方瑞洋之房貸係由授信小
組決議通過，丙○○之職務層級最低，對該貸款無影響力云云，
即認丙○○無幫助行使偽造文書之犯行，非唯理由未備，亦有調
查未盡之違誤。(二)、華銀永康分行前揭整批性房貸之作業程序，
依該行九十五年九月十四日個行商字第○九八○○一○八一五號
函示，不論核定之結果是准貸或批駁，該行均須通知授信戶（即
貸款戶）以防流弊。丙○○在南機組供稱：「一切手續完備後，
再由銀行通知核放該筆貸款」（見偵字第一○二六四號卷第六七
頁），復在第一審供承：「貸款非針對建商，我們針對個別戶使
用」等語（見一審卷(一)第一二六頁反面）。而貸款之當事人為承
購戶，華銀永康分行同意貸款後，依上所述，自應通知各承購戶
。惟本件貸款經核准後，依葉顏滿、李建輝、呂清枝之證述及丙
○○之供述，似僅通知甲○○一人，並未通知各授信戶（貸款申
請人）。倘若不虛，則丙○○違反作業規定，未將審核房貸結果
通知丁○○、葉顏滿、方瑞洋，致使甲○○得以在丁○○等不知
情下，順利取得冒貸或超貸金額，何以仍不足為不利丙○○之判
斷？原判決亦悉未說明論列，即遽認丙○○無幫助甲○○、乙○
○行使偽造文書之犯行，自嫌速斷。(三)、原判決就丙○○在第一
審自承其係於未看到買賣契約書情形下，先行對保一節，固依華
銀永康分行上開函覆內容：「……原則上經本行審查符合各項授
信規定（含提供買賣契約書供本行審核）貸款金額確定後即可辦
理對保，惟經雙方同意後，亦可提前對保」，說明前開買賣契約
書正本應已由建商甲○○提供予華銀永康分行，並經該行審查符
合各項授信規定（含提供買賣契約書供該行審核）貸款金額確定
，再辦理房地所有權人貸款確認之對保程序，是對保時丙○○未
看到買賣契約書，顯不影響其辦理對保作業（見原判決第二三頁
第十八行至次頁第七行）。惟就上述甲○○於對保前即已提供買
賣契約書予華銀永康分行，審查是否符合授信規定部分，並未敘
明所憑之依據，理由已嫌欠備。復援引上開銀行九十七年一月二
十五日華永康放字第九七○○二六號函，載稱「丙○○於未看
到買賣契約下進行對保，嗣後再由建商補正買賣契約書，再送核
貸，未違背華銀授信程序」云云（見原判決第二四頁第八至十七
行），資為判斷丙○○未有幫助甲○○、乙○○犯行論據之一，
亦有前後理由相互矛盾之可議。檢察官上訴意旨指摘原判決關於
丙○○部分不當，非無理由，因原判決上述之違背法令，影響於
此部分事實之確定，本院無可據以為裁判，應將原判決關於丙○
○部分撤銷，發回原審法院更為審判。
二駁回（即甲○○、乙○○）部分：
按刑事訴訟法第三百七十七條規定，上訴於第三審法院，非以判
決違背法令為理由，不得為之。是提起第三審上訴，應以原判決
違背法令為理由，係屬法定要件。如果上訴理由書狀並未依據卷
內訴訟資料，具體指摘原判決不適用何種法則或如何適用不當，
或所指摘原判決違法情事，顯與法律規定得為第三審上訴理由之
違法情形，不相適合時，均應認其上訴為違背法律上之程式，予
以駁回。本件上訴人甲○○上訴意旨略稱：(一)、甲○○就本件興
建房地之過戶、抵押設定或向銀行辦理貸款手續等完全仰賴具高
知識程度之乙○○，乙○○並屢向甲○○表示，可疏通銀行行員
，完成貸款，致甲○○多次交付金錢予乙○○。本件貸款過程，
皆由乙○○與華銀永康分行行員接觸，甲○○全依乙○○指示，
提出相關文件或於文件上簽名蓋章，甲○○實遭乙○○所騙。原
判決未詳予查明甲○○與乙○○之學經歷、辦理貸款過程，有應
於審判期日調查之證據未予調查之違法。(二)、甲○○就乙○○向
華銀永康分行辦理貸款之行為，難認有犯意聯絡及行為分擔情事
。原判決遽認甲○○與乙○○為共同正犯，有判決不備理由之違
法。又甲○○之犯罪事實，皆係乙○○指示要求，甲○○之責任
理應較乙○○為輕，原判決科處甲○○有期徒刑四年五月，乙○
○僅科處有期徒刑四年，量刑失衡，有不備理由之違法云云。上
訴人乙○○上訴意旨略稱：(一)、抵押權設定契約書於八十五年十
月十二日完成，契約書上印鑑係告訴人等於八十五年十月一日在
「名人世家」對保後，另行交付印鑑章所蓋。依丙○○在審判中
之證詞，方瑞洋在南機組詢問時之陳述，詹淑惠在第一審民事庭
之證言，可見告訴人等既然在對保後又提出印鑑章及身分證明文
件，供乙○○辦理抵押權設定，則告訴人等至遲於八十五年十月
十二日已同意辦理貸款，並無陷於錯誤可言。原判決以台南縣新
化地政事務所函送本件抵押權設定登記全案卷宗，及丁○○等人
之印章、印鑑證明於辦理對保時已交予甲○○使用，乙○○竟擅
取該印章，於抵押權設定申請書上偽造簽名並蓋章，顯有不適用
土地登記規則，且就有利乙○○之證據未予審酌等之違法。(二)、
乙○○為丁○○等人向華銀永康分行所設定者均是最高限額抵押
權，設定之初尚未借錢，未使甲○○因最高限額抵押權之設定而
取得不法所有，故丁○○等人並未受有損害，乙○○並無任何犯
行可言。原判決遽認茍無債權，所訂立之最高限額抵押權契約，
即屬虛偽，應構成偽造文書，未認定申請貸款之消費者貸款契約
書上之貸款金額及取款憑條，均係甲○○填載後，交由該銀行承
辦人辦理轉帳領取該貸款，甲○○擅自領取該貸款之行為，與乙
○○無涉，有判決不適用法則、判決理由不備之違法。(三)、依詹
淑惠在第一審、原審第一次更審及民事庭之證言，黃增雄於原審
第一次更審之證詞，曾振旺在南機組詢問時之陳述，葉顏滿在民
事事件中自承有至銀行辦理對保，葉天從供承甲○○與葉顏滿所
簽買賣契約之切結書作成日期為八十五年十月三十日，葉顏滿之
買賣契約所附辦理貸款委託書，有葉顏滿之簽名，及華銀永康分
行客戶資料查詢徵信單等，可知葉顏滿在該行對保後，曾接到該
行查詢貸款電話。而丁○○在偵查中證稱其有同意貸款，且最高
法院九十一年度台上字第三七八號民事判決亦認：甲○○或乙○
○代為辦理貸款，與丁○○本意並無違背，丁○○在一審承認同
意辦理貸款用作室內裝潢，丁○○與甲○○所簽署協議書有利息
之記載等情。可見丁○○係以先前支付之價金改為借貸，向甲○
○賺取利息，嗣同意向華銀永康分行辦理貸款，一部分作為價金
支付，一部分作為裝潢費用。又李建輝在原審民事庭陳稱華銀永
康分行核准貸款並分別撥款入申貸人帳戶後，該貸款全額六百三
十萬元，已於八十五年十月二十二日經全數領取。且方瑞洋同意
貸款借甲○○使用，業經方瑞洋在偵查中證述其同意貸款其中三
百三十萬元部分，借予甲○○週轉十五天後償還。另依戊○○之
配偶呂清枝及甲○○之供述，可知呂清枝同意將房貸所得款項交
由甲○○使用。足見葉顏滿、丁○○、李建輝、方瑞洋及呂清枝
均同意向華銀永康分行辦理貸款，渠等八十五年十月一日至「名
人世家」，係為辦理貸款之對保。(四)、乙○○係受甲○○委託，
辦理上開不動產之所有權移轉登記及抵押權設定，貸款手續均由
丙○○與甲○○商訂，乙○○並未參與，係完全依照銀行通知建
商的金額辦理抵押權設定，此有丙○○在第一審供稱：「我和乙
○○並不認識，貸款這部分由我直接和建商（甲○○）接洽」、
「消費者申請書及調查表是甲○○自己拿來的，……貸款部分乙
○○並未涉入和我們接洽，他不可能到銀行來」等語可證云云。
惟查：原判決綜合全案證據資料，本於事實審法院職權推理之作
用，認定甲○○、乙○○確有共同偽造如原判決附表一編號一至
五所示買受人之貸款契約書等私文書並行使之犯行，因而撤銷第
一審關於甲○○、乙○○部分之判決，依修正前刑法牽連犯從一
重改判論處甲○○、乙○○共同連續行使偽造私文書，足以生損
害於公眾及他人罪刑（甲○○處有期徒刑四年五月，乙○○處有
期徒刑四年），已詳細說明其採證認事之理由。所為論斷，亦俱
有卷證資料可資覆按。且查：(一)、上訴第三審須以法律上之理由
為其法定要件，不包括事實上之理由在內；亦即其上訴必限以指
摘原判決違背法令之法律上理由，不得徒以事實認定之當否或事
實問題之爭執等事實上之理由而為之。甲○○上訴意旨就原判決
依憑丙○○之供述，卷附甲○○簽署交付葉顏滿之買賣契約切結
書等證據，據以指駁其辯稱本件貸款係委由乙○○辦理，伊不知
超貸一節，為無足憑採之論述（見原判決第七頁第十三行至次頁
第二行），究有何違背法令之情形，並未依據卷內資料具體指摘
，仍執其係遭乙○○所騙，與乙○○無犯意聯絡云云之陳詞，指
稱原判決違法，核屬單純之事實爭執，依上揭說明，自非適法之
第三審上訴理由。又量刑輕重係屬事實審法院得依職權自由裁量
之事項，原判決就甲○○部分為刑罰之量定時，已敘明係以其責
任為基礎，斟酌刑法第五十七條各款所列情形，為科刑輕重標準
之審酌，所量定之刑罰既未逾法定刑度，即不得遽指為違法。(二)
、證據之取捨及證據之證明力如何，由事實審法院依其調查證據
所得心證，本其確信自由判斷，茍不違反經驗法則或論理法則，
即難遽指違法。原判決已說明其依憑葉天從在偵查中之證言，方
瑞洋、戊○○、丁○○、葉顏滿、李建輝在原審第三次更審中之
證詞，卷附由乙○○撰擬有關丁○○買受房地之總價金已付清之
協議書、台南縣新化地政事務所抵押權設定登記全案卷宗、切結
書、不動產買賣契約書、華銀永康分行轉帳支出傳票、華銀永康
分行存款及取款憑條、匯款申請書，及其餘案內所有證據，本於
調查所得心證，分別定其取捨，而憑以認定乙○○就本件犯罪行
為，確與甲○○有犯意聯絡、行為分擔之依據；並敘明不因被害
人等事先均簽立代辦貸款委託書，即可逕認渠等係同意甲○○、
乙○○任意貸款等之理由。此係事實審法院採證認事之職權行使
，要難僅憑不同之評價遽指違法。茲乙○○上訴意旨對原審之論
斷，究有何違背經驗法則或論理法則等違法情形，並未依據卷內
資料為具體之指摘，仍執陳詞，徒然摘取原審捨棄不採之證據，
以告訴人等已同意辦理各該貸款，甲○○擅自提領貸款，與伊無
涉，伊亦未參與貸款手續云云，據以指摘原判決違法，係以片面
之自我說詞，對原審採證認事之適法職權行使，漫事指摘，復為
單純之事實上爭執，殊非上訴第三審之適法理由。而我刑事訴訟
法係採實質真實發現主義，審理事實之法院應自行調查證據，本
於調查所得，獨立為心證之判斷認定事實，並不受他判決之拘束
，亦不得以他判決所為之判斷，逕援為判決之依據。是原審踐行
證據調查程序後，就卷證資料，本諸合理性自由裁量所為證據評
價之判斷，自不因民事判決之個案見解而受拘束。乙○○上訴意
旨，徒以原審就民事判決對其有利之認定未予審酌云云，據以指
摘原判決違法，即顯非依據卷內資料執為指摘，自非合法之第三
審上訴理由。乙○○其餘上訴意旨所執各詞，原判決或已在理由
中論斷綦詳，並無上訴意旨所指之違法情形；或係就原審採證認
事之職權行使，或與犯罪構成要件無涉之枝節，再漫為單純之事
實上爭辯，亦難認係適法之第三審上訴理由。甲○○、乙○○上
訴意旨，均顯與法律規定得為第三審上訴理由之違法情形，不相
適合。其等上訴違背法律上之程式，應予駁回。原判決認甲○○
、乙○○牽連犯使公務員登載不實及詐欺取財等罪部分，核屬刑
事訴訟法第三百七十六條第一款、第四款所列不得上訴於第三審
法院之罪名，牽連之行使偽造私文書重罪部分，甲○○、乙○○
之上訴既不合法，無從為實體上審理，使公務員登載不實及詐欺
取財等輕罪部分，自亦無從適用審判不可分原則，併同為實體上
審判，亦應從程序上予以駁回。
據上論結，應依刑事訴訟法第三百九十七條、第四百零一條、第
三百九十五條前段，判決如主文。
中    華    民    國  九十九  年    三    月  二十五  日
                      最高法院刑事第六庭
                          審判長法官  謝  俊  雄
                                法官  陳  世  雄
                                法官  魏  新  和
                                法官  吳  信  銘
                                法官  徐  文  亮
本件正本證明與原本無異
                                      書  記  官
中    華    民    國  九十九  年    三    月   三十   日
                                                       s

司法院資訊處製作；財團法人民間司法改革基金會備份。
